【裁判字號】    98,上訴,911
【裁判日期】    990203
【裁判案由】    偽造文書等
【裁判全文】
臺灣高等法院臺南分院刑事判決         98年度上訴字第911號
上  訴  人  臺灣臺南地方法院檢察署檢察官
被      告  丙○○
選任辯護人  劉志鵬律師
            郭宏義律師
            池泰毅律師
上列上訴人因被告等偽造文書等案件，不服臺灣臺南地方法院九
十六年度訴字第一二四０號中華民國九十八年六月三十日第一審
判決（起訴案號：臺灣臺南地方法院檢察署九十六年度偵字第四
一一九號、九十二年度偵字第一三一四二號、九十五年度偵字第
一０六九二號），提起上訴，本院判決如下：
    主  文
原判決關於丙○○部分撤銷。
本件公訴不受理。
    理  由
一、本件公訴意旨略以：交通部臺灣區國道新建工程局（下稱國
    工局）於民國八十七年五月間，發包「第二高速公路後續計
    畫白河新化段第Ｃ三五六Ｚ標白河交流道、白河收費站及東
    山段接續工程」（下稱Ｃ三五六Ｚ標工程），由「工信工程
    股份有限公司」（下稱工信公司）以新臺幣（下同）二十四
    億五千六百萬元得標，並由中華顧問工程司負責監造。戊○○係工信公司承包南二高施工工程白河施工所主任，督導南
    二高Ｃ三五九標及Ｃ三六０標工程，並實際負責Ｃ三五六Ｚ
    標工程施工。被告丙○○同為工信公司白河新化段工地主任
    ；丁○○係工信公司職員，負責白河工務段之建築工程，並
    負責借土計畫書之製作。Ｃ三五六Ｚ標工程分為土方與路基
    工程、路面工程及橋樑工程，因沿線皆為平原，地表坡度平
    坦，土方工程之路堤填築等須借土方處理。工信公司承包Ｃ
    三五六Ｚ標工程中之土方填築工程所需土方，均向「益翔企
    業股份有限公司」（下稱益翔公司）購買，並委託甲○○實
    際負責之益翔公司、「益盟交通股份有限公司」（下稱益盟
    公司）、「冠福汽車企業有限公司」（下稱冠福公司）載運
    。依原工程合約有關土方之約定，「路工工程」之其中「借
    土挖運」部分工作項目Ａ─五、Ａ─六「借土挖運」之原契
    約數量，Ａ─五近運（十公里內）二百二十六萬立方公尺（
    簡稱立方），單價六十六元，金額一億四千九百十六萬元；
    Ａ─六遠運（十公里至十五公里內）二萬九千五百七十四立
    方，單價一百十七元，金額三百四十六萬零一百五十八元。
    上開工程截至九十一年七月間竣工結算數量，「借土挖運」
    之近運二百二十三萬四千五百七十二立方，金額一億四千七
    百四十八萬一千七百五十七元；遠運四十八萬七千五百二十
    七立方，金額五千七百零四萬零六百九十三元；Ｋ「借土區
    及自覓土方來源」之Ｋ二─一「購土費」之原契約數量一百
    十三萬九千五百七十四立方，單價十九元，金額二千一百六
    十五萬一千九百零六元，結算數量二百三十九萬零四百二十
    三立方，金額四千五百四十一萬八千零三十七元。依照Ｃ三
    五六Ｚ標之工程合約，承包商欲採用自行選定之取土區時，
    應提出自行選定新取土區之理由及位置，土地所有權人之同
    意文件、作業範圍、及取土數量。另借土計劃應包括申請土
    石區同面積之土地所有人或合法佔有人同意書或公有土地管
    理機關准許使用之證明文件。及凡用於本標施工範圍內路堤
    填築之土石方須為運自經工程司核可之借土區或特定來源者
    ，非經核可不得使用，若有違規使用，承包商須依工程司指
    示無條件運離工地。承包商至取土區取土均須提出申請，經
    國工局工程司審查後書面批准，否則不予估驗。上開條款不
    只是為工地土方品質需求之管理，同時也是避免承包商濫採
    土方，造成山林水土破壞。故土方業者均知悉合法之土石方
    供應，一定要有合法之土源（稱土頭）及合法之去向（稱土
    尾），土頭與土尾之間之聯繫，即以售土同意書（即土證）
    作為查證稽核之憑據。甲○○為取得土石方來源，於八十九
    年四月初向臺南縣山川企業社（登記負責人為林旭昇，於九
    十年九月十七日已死亡）實際負責人乙○○，以每方二十五
    元，自坐落臺南縣白河鎮○○○段五四六之三號山坡地保育
    區林業用地（下稱五四六之三地號）之土石採取場（編為Ｃ
    三五六Ｚ標工程之「第五借土區」及「第八借土區」），購
    買土方一百萬立方，並由林旭昇開立一百萬立方之售土同意
    書。八十九年十二月間工信公司因土方不足，向中華顧問工
    程司及國工局申請自第五借土區增購十萬立方，以近運計價
    ，於九十年一月十七日獲准。九十年三月間因工程土方不足
    ，工信公司欲申請由五四六之三地號增購二十萬立方，但以
    遠運計費，需提出附有售土同意書之借土計畫書。甲○○僅
    向山川企業社購土一百萬立方，雖另有皇美公司之Ｃ三五五
    標換土十萬立方售土同意書、連三榮售土之十萬方售土同意
    書（實際上連三榮只有運三萬立方），但甲○○上開土款大
    部分未付款，且與山川企業社在認知上有歧見，甲○○無法
    提出遠運計價之二十萬立方售土同意書。詎戊○○、丙○○
    、丁○○竟基於趕工之要求，不顧上開契約條款及相關管理
    規定，與甲○○基於共同犯意聯絡，將工信公司持有之八十
    九年五月（起訴書誤載為三月）借土計畫書提供予甲○○，
    甲○○將內附山川企業社一百萬立方售土同意書原本抽出，
    影印後以影本放回原借土計畫書，原本則由甲○○變造成九
    十年三月一日二十萬立方之售土同意書，再影印多份，提供
    予知情之莊坤峰、丙○○及戊○○，並由丙○○在變造之售
    土同意書影本蓋上工信公司白河施工所之戳章、本人之職章
    ，及與正本相符之戳章，再由丁○○放入製作之九十年三月
    （起訴書誤載為五月）借土計畫書內，經過戊○○同意後，
    以工信公司名義提報予中華顧問工程司二高白河新化路段監
    造工程處第一工務所主辦工程師謝慶和、第一工務所主任李
    小琳、國工局第五區工程處六甲工務所工程員楊朝景、六甲
    工務所主任鍾禮榮等人審核，使彼等誤以為工信公司已取得
    土源，對該借土計劃予以審核通過，於同年四月十六日以國
    工五（九０）甲字第０二二八０號函覆同意工信公司自第五
    借土區運載土方進入南二高之工地。甲○○藉此大量自山川
    企業社合法或盜運土方至Ｃ三五六Ｚ標工地，迄九十年十月
    為止，以山川企業社土源名義運入Ｃ三五六Ｚ標工程之土方
    數量經過測量估驗及加權計算，共計一百六十四萬六千一百
    七十一立方，包括近運（第五借土區）一百四十四萬八千五
    百八十三立方及遠運（第八借土區）十九萬七千五百八十八
    立方。遠超過合法售土同意書之一百萬立方，致生損害予於
    山川企業社及國工局土源管理之正確性。被告丙○○與戊○○、丁○○及甲○○基於共同犯意聯絡，由工信公司提供八
    十九年五月借土計畫書予甲○○，甲○○將計畫書內所附山
    川企業社之一百萬立方售土同意書原本抽出，影印後附入原
    借土計畫書，原本則由甲○○變造成九十年三月一日之二十
    萬立方售土同意書，再影印多份，提供予知情之丁○○、丙○○、戊○○，因認被告丙○○與甲○○、丁○○、戊○○
    所為，係共犯刑法第二百十六條及第二百一十條行使變造私
    文書；另丙○○於甲○○變造之售土同意書影本，蓋上工信
    公司戳章、丙○○之職章及與正本相符之戳章，再由丁○○
    放入其製作之九十年三月借土計劃書，經戊○○同意，持向
    中華顧問工程司及國工局審核而行使，被告丙○○與戊○○
    、丁○○另犯刑法第二百十六條及二百十五條之行使業務上
    登載不實文書罪嫌等語。
二、按被告死亡者，應諭知不受理之判決，並得不經言詞辯論為
    之。第二審之訴訟程序，除本章有特別規定外，準用第一審
    審判之規定，刑事訴訟法三百六十四條、第三百零三條第五
    款、第三百零七條分別定有明文。
三、查本案經原審於九十八年六月三十日第一審判決被告無罪，
    檢察官不服判決提起上訴後，被告於九十八年十二月二十日
    死亡，此有戶役政查詢系統被告個人基本資料查詢結果一紙
    在卷可憑，揆諸前揭說明，被告既已死亡，自應為不受理之
    判決。原審未及審酌而為實體之判決，尚有未合，應由本院
    將原判決關於被告丙○○部分撤銷，並不經言詞辯論，逕為
    不受理判決之諭知。
四、據上論斷，應依刑事訴訟法第三百六十九條第一項前段、
    第三百六十四條、第三百零三條第五款、第三百零七條，判
    決如主文。
中    華    民    國    99    年    2     月    3     日
                  刑事第二庭    審判長法  官  葉居正
                                      法  官  洪碧雀
                                      法  官  陳春長
以上正本證明與原本無異。
如不服本判決應於收受送達後10日內向本院提出上訴書狀，其未
敘述上訴理由者，並得於提起上訴後10日內向本院補提理由書（
均須按他造當事人之人數附繕本）「切勿逕送上級法院」。
                                      書記官  尤乃玉
中    華    民    國    99    年    2     月    3     日

司法院資訊處製作；財團法人民間司法改革基金會備份。
